【裁判字號】    92,訴,758
【裁判日期】    920924
【裁判案由】    偽造文書
【裁判全文】
臺灣彰化地方法院刑事判決                          九十二年度訴字第七五八號
    公  訴  人  臺灣彰化地方法院檢察署檢察官
    被      告  乙○○
右列被告因偽造文書等案件，經檢察官聲請簡易判決處刑（九十一年度偵字第七七七
六號），經本院北斗簡易庭認不宜依簡易判決處刑，改依通常程序審理，本院判決如
左：
    主  文
乙○○連續行使偽造私文書，足以生損害於他人，處有期徒刑肆月，如易科罰金，以
參佰元折算壹日，緩刑貳年。
如附表所示之要保書貳紙上偽造之「甲○○」、「張資逸」署押各壹枚，「丙○○」
署押貳枚均沒收。
    事  實
一、乙○○係新光人壽保險股份有限公司（下稱新光人壽保險公司）展業部彰化駐區
    二林通訊處展業代表（民國九十一年一月間晉升為展業區主任），其為達業績之
    要求，復因其妹丙○○於八十七年間向伊投保之「新防癌終身保險」所含之醫療
    保險部分並無終身保障，在未獲甲○○、丙○○事先之同意或授權下，乃基於偽
    造文書之概括犯意，分別於九十年十月十二日、九十一年二月十九日，以甲○○
    、丙○○為要保人，向新光人壽保險公司投保「新長安終身保險」、「新住院醫
    療終身保險」，並連續於前開時間，在彰化縣二林鎮○○路二林通訊處內，於新
    光人壽保險公司如附表編號一所示之要保書「要保人」、「被保險人」親自簽名
    欄內偽簽「甲○○」、「張資逸（甲○○之子）」之署押各一枚，於如附表編號
    二所示之要保書「要保人」、「被保險人」親自簽名欄內偽簽「丙○○」之署押
    二枚，且均未依規定當面詢問被保險人，即自行於前揭要保書填載「被保險人告
    知事項欄」內各款有關被保險人身體健康狀況之查詢，而偽造完成「甲○○」、
    「丙○○」同意投保之要保書二份，並持以行使交回新光人壽保險公司審核後予
    以承保，足以生損害於甲○○、丙○○及新光人壽保險公司。嗣於九十一年十一
    月間，乙○○欲向丙○○收取保費，丙○○察覺金額及收費時間與其八十七年間
    投保之保險不符，經向新光人壽保險公司查詢後，始查悉上情。
二、案經丙○○訴請台灣彰化地方法院檢察署檢察官偵查起訴。
    理  由
一、訊據被告乙○○，固坦承如附表所示之要保書，均係伊所代填，其上「要保人」
    、「被保險人」親自簽名欄內之署押，亦係伊所簽署，然矢口否認有何右揭偽造
    私文書之犯行，辯稱：伊事先均經告訴人丙○○及甲○○之同意後始填載要保書
    云云。惟查：右揭犯罪事實，業據告訴人丙○○於偵查中及本院調查時到院指述
    明確，並經證人甲○○於本院調查時到庭證述綦詳，並有如附表所示之要保書影
    本二份及新光人壽保險公司保戶資料內容查詢單二件附卷可稽，而被告於偵查中
    及本院調查之歷次訊問，均坦承伊因告訴人丙○○八十七年間所投保之「新防癌
    終身保險」醫療險部分並無終身保障，是未經告訴人之同意，擅自為告訴人投保
    「新住院醫療終身保險」等語。又關於被告以證人甲○○為要保人所投保之「新
    長安終身保險」部分，被告雖始終堅稱甲○○曾事先同意，復稱伊曾將投保資料
    以掛號方式寄送至甲○○上班處所云云，然上情已為證人甲○○所否認，並證稱
    其事先不知情，被告亦未徵求其同意等語，而被告於偵查中之九十一年十一月十
    八日訊問時復曾供稱甲○○並未事先同意，該份保險係伊免費贈送等語，顯然被
    告縱有告知證人甲○○投保之情事，亦係於伊擅自填寫要保書完成投保之後所為
    ，且查，證人甲○○上班處所係位於台北市○○路之中國農民銀行，此據告訴人
    陳明在卷，而本院經函詢該行，在九十年十月間至同年十二月間並未曾收受被告
    以掛號郵寄予證人甲○○之任何郵件，此有該行九十二年八月十八日出具之回函
    在卷足憑，是被告辯稱伊曾將投保資料以掛號方式寄送至甲○○上班處所之說，
    顯非可採。此外，再衡諸常情，告訴人及證人等若事先曾同意投保，則如附表之
    要保書，何須由被告代筆，是被告前開所辯，均與常情有違，無從採信。從而，
    本件事證明確，被告右揭犯行，洵堪認定，應予依法論科。
二、核被告所為，係犯刑法第二百十六條、第二百十條之行使偽造私文書罪。被告於
    附表所示之要保書上偽造他人署押，為偽造私文書之部分行為，又偽造私文書之
    低度行為，亦為其後行使偽造私文書之高度行為所吸收，均不另論罪。被告先後
    二次將要保書持向新光人壽保險公司審核而行使偽造私文書之行為，時間緊接，
    顯係基於概括之犯意，觸犯構成要件相同之罪名，應依連續犯論以一罪，並加重
    其刑。爰審酌被告犯罪之動機、目的、手段、所生危害及犯後態度等一切情狀，
    量處如主文所示之刑，並諭知易科罰金之折算標準，以示懲儆。如附表所示之要
    保書二份上，偽造之「甲○○」、「張資逸」署押各一枚，「丙○○」署押二枚
    ，併應依刑法第二百十九條規定宣告沒收。又查被告前未曾受有期徒刑以上刑之
    宣告，有台灣彰化地方法院檢察署刑案資料查註紀錄表及台灣高等法院被告全國
    前案紀錄表可參，其因一時失慮致罹刑章，經此偵、審教訓，當知所警惕，應無
    再犯之虞，本院認對其所宣告之刑，以暫不執行為適當，爰併予宣告緩刑二年，
    以啟自新。
三、公訴意旨另謂被告偽造完成「甲○○」、「丙○○」同意投保之要保書二份，並
    在其上「業務員簽章」欄內簽名後持以行使交回新光人壽保險公司審核承保，另
    涉犯刑法第二百十六條、第二百十五條之行使業務登載不實文書罪嫌云云。按刑
    法第二百十五條業務上文書登載不實罪，係指製作人對該文書原屬有權製作，僅
    因該文書乃其基於業務上應據實製作，竟故為不實之登載，與刑法第二百十條偽
    造私文書罪之無製作權，而冒用他人名義製作者不同，故如無製作權，竟冒用他
    人名義製作內容不實之文書，縱該文書之製作，與其執行之業務有密切之關係，
    所為仍屬偽造私文書之範疇，無成立業務上文書登載不實罪之餘地。查要保書係
    要保人欲行投保之要約意思表示，經由保險公司審核後，而為決定承保與否之承
    諾，是要保書內容應由要保人逐項據實填載，完成後始由保險業務員持交保險公
    司審核，是要保書之製作固與保險業務員執行之業務有密切之關係，然若非要保
    人之同意，保險業務員自是無權製作，是本件被告偽填如附表所示之要保書內容
    ，並偽簽「甲○○」、「丙○○」之署押，進而偽造完成如附表之要保書，其所
    為仍屬偽造私文書之範疇，不因要保書上有業務員簽名欄，即可認要保書係業務
    員業務上應製作之文書，要無成立業務上文書登載不實罪之餘地。又此部分公訴
    人固未論敘與前揭行使偽造私文書罪之關聯，然就起訴事實之內容觀之，公訴人
    認二者顯具有方法、結果之裁判上一罪關係，是此部分之罪名，當不另為無罪之
    諭知，附此敘明。
據上論斷，應依刑事訴訟法第四百五十二條、第二百九十九條第一項前段，刑法第五
十六條、第二百十六條、第二百十條、第二百十九條、第四十一條第一項前段、第七
十四條第一款，罰金罰鍰提高標準條例第二條，判決如主文。
本案經檢察官丁○○到庭執行職務。
中      華      民      國      九十二      年    九    月    二十四    日
                                臺灣彰化地方法院刑事第二庭
                                    審判長法      官  石  馨  文
                                          法      官  郭  麗  萍
                                          法      官  王  義  閔
右正本證明與原本無異。
如不服本判決，應於判決送達後十日內，向本院提出上訴狀( 須附繕本 )。
告訴人或被害人對於判決如有不服具備理由請求檢察官上訴者，其上訴期間之計算係
以檢察官收受判決正本之日期為準。
                                      法院書記官  詹  國  立
中      華      民      國      九十二      年    九    月    二十九    日
刑法第二百十六條
行使第二百十條至第二百十五條之文書者，依偽造、變造文書或登載不實事項或使登
載不實事項之規定處斷。
刑法第二百十條
偽造、變造私文書，足以生損害於公眾或他人者，處五年以下有期徒刑。
刑法第二百十九條
偽造之印章、印文或署押，不問屬於犯人與否，沒收之。
附表：被告偽造之要保書
編號  投保日期  保險名稱            保險金額    要保人  被保險人  保單號碼
一、  90.10.12  新長安終身保險      二十萬元    甲○○  張資逸    CEN30481
二、  91.02.19  新住院醫療終身保險  日額一千元  丙○○  丙○○    HBB69479


司法院資訊處製作；財團法人民間司法改革基金會備份。
